【裁判字號】    98,訴,2080
【裁判日期】    980709
【裁判案由】    違反台灣地區與大陸地區人民關係條例等
【裁判全文】
臺灣臺中地方法院刑事判決              98年度訴字第2080號
公  訴  人  臺灣臺中地方法院檢察署檢察官
被      告  丙○○
上列被告因違反臺灣地區與大陸地區人民關係條例等案件，經檢
察官提起公訴（98年度偵字第11074號），被告於準備程序中就
被訴事實為有罪之陳述，經告以簡式審判之旨，並聽取意見後，
本院合議庭裁定由受命法官獨任進行簡式審判程序，判決如下：
    主    文
丙○○共同違反不得使大陸地區人民非法進入臺灣地區之規定，
處有期徒刑壹年，減為有期徒刑陸月，如易科罰金，以銀元佰
元即新臺幣玖佰元折算壹日。
    犯罪事實
一、丙○○與大陸地區成年女子甲○○（業已遺送出境，並由本
    院另行審結）間並無結婚真意，竟與不詳姓名年籍綽號「阿
    輝」（下稱「阿輝」）之男子，約定以新臺幣（下同）2萬
    5000元之代價，擔任人頭老公，與甲○○、「阿輝」共同基
    於行使使公務員登載不實之概括犯意聯絡，丙○○與「阿輝
    」基於使大陸地區人民非法進入臺灣地區之犯意聯絡，由丙
    ○○於民國92年8月22日，前往大陸地區，並與甲○○於92
    年8月25日在大陸地區吉林省公證處辦理結婚登記，並取得
    該省發給結婚公證書後，於92年9月10日，持上揭公證書前
    往財團法人海峽交流基金會（下稱海基會）辦理大陸地區結
    婚公證書之認證，經辦妥取得海基會之證明書後，再於92年
    9月16日，持該不實之結婚公證書及上開海基會之證明書等
    證件，至臺中市西區戶政事務所，填具結婚登記申請書申請
    辦理結婚登記及其國民身分證配偶欄變更登記，使承辦之公
    務員將丙○○、甲○○結婚此不實之事項登載於職務上所掌
    之戶籍謄本、丙○○之國民身分證上（即記載其配偶為大陸
    地區女子甲○○），足生損害於臺中市西區戶政事務所對戶
    籍管理之正確性。丙○○再於92年9月16日，至臺中市警察
    局第一分局民權派出填載不實之「大陸地區人民進入臺灣地
    區保證書」1紙，交付予該派出所承辦之該管公務員，將「
    丙○○與甲○○係夫妻關係」之不實項登載於公文書即該保
    證書之簽註意見欄上，足生損害於警政機關對於轄區居民之
    管理及核對大陸地區人民進入臺灣地區保證責任之正確性。
    嗣丙○○再填具「大陸地區人民進入臺灣地區旅行證申請書
    」及檢具上開「大陸地區人民進入臺灣地區保證書」向內政
    部警政署入出境管理局（下稱入出境管理局；現改為內政部
    入出國及移民署）以配偶來臺探親為由，申請大陸地區女子
    甲○○入境，致使入出境管理局承辦之公務員為實質審查後
    准發給甲○○中華民國臺灣地區旅行證，甲○○旋即於93
    年3月8日，以來臺探親名義，持前開中華民國臺灣地區旅行
    證由桃園中正國際機場（現更名為臺灣桃園國際機場）入境
    ，非法進入臺灣地區。甲○○入境來臺後，旋即由其表姊接
    走，不知去向，並於93年4月29日，為警查獲非法打工後遣
    送出境。
二、案經臺中市警察局第五分局報告臺灣臺中地方法院檢察署檢
    察官偵查起訴。
    理    由
一、上揭犯罪事實，業據被告丙○○於警、偵訊及本院審理時，
    均供承不諱，並有內政部警政署大陸地區人民資訊管理系統
    基本資料查詢、被告丙○○之身分證影本、全戶基本資料、
    結婚登記申請書、海基會核發之證明書、結婚公證書、換領
    國民身分證申請書、戶籍謄本、入出國日期證明書、大陸地
    區人民進入臺灣地區保證書、大陸地區人民進入臺灣地區旅
    行證申請書等在卷可稽。核被告之自白與事實相符，堪認為
    真。本案事證明確，被告犯行洵堪認定，應依法論科。
二、被告行為後，刑法及刑法施行法業於94年2月2日經總統以華
    總一義字第09400014901號令修正公布，並於95年7月1日施
    行。按行為後法律有變更者，適用行為時之法律，但行為後
    之法律有利於行為人者，適用最有利於行為人之法律，現行
    刑法第2條第1項定有明文。此條規定乃與刑法第一條罪刑法
    定主義契合，而貫徹法律禁止溯及既往原則，係規範行為後
    法律變更所生新舊法律比較適用之準據法，是刑法第2條本
    身雖經修正，但刑法第2條既屬適用法律之準據法，本身尚
    無比較新舊法之問題，應一律適用裁判時之現行刑法第二條
    規定以決定適用之刑罰法律，先予辨明。又以本次刑法修正
    之比較新舊法，應就罪刑有關之共犯、未遂犯、想像競合犯
    、牽連犯、連續犯、結合犯，以及累犯加重、自首減輕暨其
    他法定加減原因（如身分加減）與加減例等一切情形，本於
    統一性及整體性原則，綜其全部罪刑之結果而為比較，亦有
    最高法院95年度第8次刑事庭會議決議可資參照。查：
  1.關於罰金刑部分，依修正後刑法施行法增訂第1條之1規定：
    「中華民國94年1月7日刑法修正施行後，刑法分則編所定罰
    金之貨幣單位為新臺幣。94年1月7日刑法修正時，刑法分則
    編未修正之條文定有罰金者，自94年1月7日刑法修正施行後
    ，就其所定數額提高為30倍。但72年6月26日至94年1月7日
    新增或修正之條文，就其所定數額提高為3倍」，及刑法第
    33條第5款修正為：「主刑之種類如下：五、罰金：新臺幣1
    千元以上，以百元計算之」等規定觀之，依修正前後之法律
    ，所定罰金刑之最高度額雖屬相同，然依被告行為時即修正
    前刑法第33條第5款規定之罰金最低額銀元1元，並提高10倍
    計算，前開罰金刑之最低額為銀元10元，即新臺幣30元，較
    之修正後之新臺幣1千元為低。因此，比較上述修正前、後
    之刑罰法律，自應以被告行為時即修正前關於科處罰金刑之
    法律較有利於被告。
  2.被告行為後，刑法業已刪除第56條連續犯之規定，原屬連續
    犯之數個犯罪行為，依新法應論以數罪，併合處罰之，而依
    修正前之刑法第56條規定，則論以裁判上一罪，顯然罪刑之
    處罰內容發生變動，此部份之修正，自屬法律變更，應有新
    舊法之比較適用，經比較新舊法結果，以舊法較有利於行為
    人，依刑法第2條第1項前段規定，應依修正前刑法第56條之
    規定較有利於被告。
  3.被告行為後，刑法業已刪除第55條牽連犯之規定，原屬牽連
    犯之數個犯罪行為，依新法應論以數罪，併合處罰之，而依
    修正前之刑法第55條規定，則論以裁判上一罪，顯然罪刑之
    處罰內容發生變動，此部份之修正，自屬法律變更，應有新
    舊法之比較適用，經比較新舊法結果，以舊法較有利於行為
    人，依刑法第2條第1項前段規定，應依修正前刑法第55條之
    規定較有利於被告。
  4.綜合上述各條文修正前、後之比較，揆諸前揭最高法院決議
    及修正後刑法第2條第1項前段、但書規定之「從舊從輕」原
    則，綜其全部罪刑之比較，自應一體適用被告行為時之法律
    ，予以論處。
三、按臺灣地區與大陸地區人民關係條例第79條第1項處罰違反
    同條例第15條第1款所定使大陸地區人民非法進入臺灣地區
    罪，凡非經合法手續進入者皆包含之，上訴人使大陸地區人
    民以假結婚真入境之脫法方式，進入臺灣地區，即該當本罪
    ，自不以偷渡進入為限（最高法院90年度臺上字第3180號判
    決意旨參照）。核被告丙○○所為，係犯臺灣地區與大陸地
    區人民關係條例第79條第1項、第15條第1款之使大陸地區人
    民非法進入臺灣地區罪及刑法第216條、第214條之行使使公
    務員登載不實之文書罪。被告明知為不實之事項，而使公務
    員登載於職務上所掌之公文書之低度行為，皆為行使之高度
    行為所吸收，均不另論罪。被告丙○○與共同被告甲○○、
    「阿輝」3人，就上揭行使使公務員登載不實之文書罪；被
    告與「阿輝」2人，就上述使大陸地區人民甲○○非法進入
    臺灣地區罪，分別具有犯意之聯絡與行為之分擔，均為共同
    正犯【按刑法第28條共犯之規定，於94年2月2日修正公布，
    並於95年7月1日施行，於修正前規定為：「二人以上共同實
    施犯罪之行為者，皆為正犯」，修正施行後之規定則為：「
    二人以上共同實行犯罪之行為者，皆為正犯」，本條之修正
    理由係為排除陰謀共同正犯、預備共同正犯於本條所規定之
    正犯之外，形式雖有所變更，惟本案被告參與者為構成要件
    事實行為，經比較本案法律適用之結論，均屬一致，無論適
    用修正前後之條文，均應論以共同正犯，即無有利或不利於
    被告之情形，於刑法修正後法院為裁判時，無庸為新舊法之
    比較】。被告先後多次行使使公務員登載不實之文書之行為
    ，時間密接、犯罪構成要件相同，顯係基於概括犯意反覆為
    之，應依修正前刑法第56條連續犯之規定論以一罪，並加重
    其刑。被告所犯連續行使使公務員登載不實之文書罪與使大
    陸地區人民非法進入臺灣地區罪2罪間，具有方法、目的之
    關係，為牽連犯，應依修正前刑法第55條規定，從一重之使
    大陸地區人民非法進入臺灣地區罪一罪處斷。又按關於牽連
    犯之新舊刑法比較孰於行為人有利，應先就新刑法之目的方
    法各罪，定一較重之條文，再就舊刑法之目的方法各罪，定
    一較重之條文，然後再就此較重之新舊法條比較其輕重，以
    為適用之標準，最高法院27年上字第2799號判例參照。則本
    案既從一重之使大陸地區非法進入臺灣地區罪論處，按臺灣
    地區與大陸地區人民關係條例係92年10月29日修正公布，而
    本案被告與「阿輝」使大陸地區女子甲○○於93年3月8日非
    法進入臺灣地區，其行為已在修正公布以後，自應適用修正
    後之臺灣地區與大陸地區人民關係條例第79條第1項規定處
    罰，檢察官認被告丙○○係違反修正前臺灣地區與大陸地區
    人民關係條例15條第1款，而應適用修正前同條例第79條第1
    項之規定，容有誤會，附此說明。爰審酌丙○○為貪圖小利
    ，與「阿輝」共同使大陸地區女子甲○○進入臺灣地區非法
    打工，竟與甲○○為假結婚，並使相關公務員填具不實資料
    於職務上所掌之公文書上，進而使大陸地區人民得以非法進
    入臺灣地區，有害社會善良風俗及我國戶政機關對於戶政資
    料管理、警政機關對於轄區居民管理與核對大陸地區人民進
    入臺灣地區保證責任之正確性，並衡酌被告之智識程度，犯
    罪動機、犯罪方法、手段，暨犯後坦承犯行，態度尚佳之犯
    罪後態度等一切情狀，量處如主文所示之刑。又被告犯罪時
    間係在96年4月24日之前所犯，所犯符合中華民國九十六年
    罪犯減刑條例之減刑條件，應依該減刑條例第2條第1項第3
    款之規定，減其刑期二分之一，並諭知易科罰金之折算標準
    。【按刑法第41條業於94年2月2日修正公布，並自95年7月1
    日起施行，修正前刑法第41條第1項前段規定：「犯最重本
    刑為5年以下有期徒刑以下之刑之罪，而受6個月以下有期徒
    刑或拘役之宣告，因身體、教育、職業、家庭之關係或其他
    正當事由，執行顯有困難者，得以1元以上3元以下折算1日
    ，易科罰金」。又被告行為時之易科罰金折算標準，修正前
    罰金罰鍰提高標準條例第2條前段（現已刪除）規定，就其
    原定數額提高為100倍折算1日，則被告行為時之易科罰金折
    算標準，應以銀元300元折算1日，經折算為新臺幣後，應以
    新臺幣900元折算為1日。惟修正後刑法第41條第1項前段則
    規定：「犯最重本刑為5年以下有期徒刑以下之刑之罪，而
    受6個月以下有期徒刑或拘役之宣告者，得以新臺幣1,000元
    、2,000元或3,000元折算1日，易科罰金」，比較修正前後
    之易科罰金折算標準，以修正前之規定較有利於被告，自應
    適用修正前刑法第41條第1項前段規定，定被告易科罰金之
    折算標準】。
據上論斷，依刑事訴訟法第273條之1第1項、第299條第1項前段
，臺灣地區與大陸地區人民關係條例第79條第1項、第15條第1款
，刑法第11條前段、第2條第1項前段、第28條、（修正前）第56
條、第216條、第214條、（修正前）第55條、（修正前）第41條
第1項前段、（修正前）第33條第5款，刑法施行法第1條之1第1
項、第2項前段，中華民國九十六年罪犯減刑條例第2條第1項第3
款、第7條、第9條，修正前罰金罰鍰提高標準條例第2條，現行
法規所定貨幣單位折算新臺幣條例第2條，判決如主文。
本案經檢察官乙○○到庭執行職務。
中    華    民    國    98    年    7     月    9     日
                  刑事第三庭    法  官  李慧瑜
以上正本證明與原本無異。
如不服本判決應於收受判決後10日內向本院提出上訴書狀，並應
敘述具體理由；其未敘述上訴理由者，應於上訴期間屆滿後20日
內向本院補提理由書（均須按他造當事人之人數附繕本）「切勿
逕送上級法院」。
                                書記官  陳青瑜
中    華    民    國    98    年    7     月    9     日
附錄論罪科刑法條
臺灣地區與大陸地區人民關係條例第15條第1款
下列行為不得為之：
一、使大陸地區人民非法進入臺灣地區。
臺灣地區與大陸地區人民關係條例第79條第1項
違反第15條第1款規定者，處1年以上7年以下有期徒刑，得併科
新臺幣一百萬元以下罰金。
刑法第214條（使公務員登載不實罪）
明知為不實之事項，而使公務員登載於職務上所掌之公文書，足
以生損害於公眾或他人者，處3年以下有期徒刑、拘役或5百元以
下罰金。
刑法第216條（行使偽造變造或登載不實之文書罪）
行使第210條至第215條之文書者，依偽造、變造文書或登載不實
事項或使登載不實事項之規定處斷。


司法院資訊處製作；財團法人民間司法改革基金會備份。
